【裁判字號】    97,台上,1842
【裁判日期】    970904
【裁判案由】    返還房屋及土地等
【裁判全文】
最高法院民事判決            九十七年度台上字第一八四二號
上  訴  人  甲○○
訴訟代理人  徐履冰律師
            范嘉倩律師
被 上訴 人  乙○○
訴訟代理人  陳舜銘律師
上列當事人間請求返還房屋及土地等事件，上訴人對於中華民國
九十七年五月六日台灣高等法院第二審判決（九十七年度上字第
一五號），提起上訴，本院判決如下：
    主  文
上訴駁回。
第三審訴訟費用由上訴人負擔。
    理  由
本件被上訴人起訴主張：伊於民國九十六年一月間，向訴外人廖
天來購買坐落台北縣中和市○○段五○七號土地所有權應有部分
四分之一及其上建物即門牌號碼中和市○○路○段一六七之二號
房屋所有權全部（下稱系爭房地），並於九十六年二月十二日辦
畢所有權移轉登記，取得系爭房地之所有權，乃上訴人居住系爭
房屋內，拒不搬遷，妨害伊所有權之行使等情，爰依民法第七百
六十七條前段規定，求為命上訴人返還系爭房地之判決。
上訴人則以：系爭房地係訴外人楊席珍於六十五年二月二十七日
以預售屋交易方式，向被上訴人之前手廖天來買受，廖天來將系
爭房地交付楊席珍占有，嗣因廖天來與合建之地主發生糾紛，致
系爭房地未過戶予楊席珍。然楊席珍與廖天來於六十八年三月三
十日於法院成立調解，廖天來同意就系爭房地辦理保存登記後，
移轉登記予楊席珍，其後楊席珍返回香港，委由訴外人莊文貞為
其處理系爭房地過戶之相關事宜，伊又受莊文貞之指示代為管領
系爭房地，自係有權占有。又廖天來於九十三年間曾依民法第七
百六十七條規定，起訴請求伊及訴外人莊文貞遷讓返還系爭房屋
，受敗訴判決確定，被上訴人受讓系爭房地，依民事訴訟法第四
百零一條第一項規定，應為上開確定判決效力所及，不得再行起
訴等語，資為抗辯。
原審斟酌全辯論意旨及調查證據結果，以：被上訴人主張其於九
十六年一月間，向廖天來購買系爭房地，並於九十六年二月十二
日辦畢所有權移轉登記，取得系爭房地所有權，系爭房屋現為上
訴人占有；及上訴人抗辯廖天來前曾本於民法第七百六十七條規
定，起訴請求伊遷讓返還系爭房屋，經台灣板橋地方法院於九十
三年十一月二十四日以九十三年度板簡字第一二四一號宣示判決
筆錄判決廖天來敗訴確定等情，均為兩造所不爭，並有土地及建
物所有權狀、土地及建物登記謄本、上訴人之戶籍謄本及宣示判
決筆錄在卷可稽，均堪信為真實。按所有人對於無權占有或侵奪
其所有物者，得請求返還之，民法第七百六十七前段定有明文。
又買賣契約僅有債之效力，不得以之對抗契約以外之第三人，故
在二重買賣之場合，出賣人如已將不動產之所有權移轉登記與後
買受人，前買受人縱已占有不動產，後買受人仍得基於所有權請
求前買受人返還所有物，前買受人即不得以其與出賣人間之買賣
關係，對抗後買受人。上訴人抗辯楊席珍向被上訴人之前手廖天
來購買系爭房地，廖天來將房地交付楊席珍占有，廖天來並與楊
席珍於法院成立調解，同意將系爭房地移轉登記予楊席珍，嗣楊
席珍委任莊文貞處理系爭房地過戶之相關事宜，伊又受莊文貞指
示代為管領系爭房地等情，縱屬真實，充其量僅得對於系爭房地
之出賣人即被上訴人之前手廖天來主張有權占有，尚難執此債之
關係，對抗已因移轉登記而取得系爭房地所有權之被上訴人。又
確定判決，除當事人外，對於訴訟繫屬後為當事人之繼受人者，
亦有效力，固為民事訴訟法第四百零一條第一項所明定；所謂繼
受人，如其訴訟標的為具對世效力之物權關係者，依法律行為受
讓該訴訟標的物之人，雖應包括在內，惟該條項規範之目的，並
非在創設或變更實體法上規定之權義關係，有關程序法上規定之
「既判力之主觀範圍」，本不能與土地法及民法有關實體法上之
重要權義關係規定相左，為確保交易安全，倘受讓該訴訟標的物
之第三人，係信賴不動產登記或善意取得動產者，應受土地法第
四十三條及民法第八百零一條、第八百八十六條、第九百四十八
條規定之保護，其「既判力之主觀範圍」，基於各該實體法上之
規定，即例外不及於該受讓訴訟標的物之善意第三人，否則幾與
以既判力剝奪第三人合法取得之權利無異，亦與民事訴訟保護私
權之本旨相悖。是廖天來前雖曾本於對物關係之所有權，起訴請
求上訴人遷讓返還系爭房屋而受敗訴判決確定，其後被上訴人始
因買賣而自廖天來繼受取得系爭房地之所有權，然被上訴人抗辯
其因信賴登記，而善意取得系爭房地之所有權，應受土地法第四
十三條規定之保護，上訴人既未主張上開所有權移轉登記有無效
或得撤銷之原因，亦不能證明被上訴人係惡意受讓而取得系爭房
地之所有權，自應認被上訴人係受讓系爭房地所有權之善意第三
人，依上說明，即非上開確定判決效力所及之人。從而，其依民
法第七百六十七條規定，請求上訴人返還系爭房地，即屬有據，
應予准許等詞，為其心證所由得。因而維持第一審所為上訴人敗
訴之判決，駁回其上訴。
按確定判決，除當事人外，對於訴訟繫屬後為當事人之繼受人者
，亦有效力，民事訴訟法第四百零一條第一項定有明文。所謂繼
受人，如確定判決之訴訟標的為具對世效力之物權關係者，依法
律行為受讓該訴訟標的物之人，雖應包括在內，惟該項規範之目
的，並非在創設或變更實體法上之權利義務，故讓與人因一己事
由受不利益之確定判決，而該事由於實體法上受讓人並不受其拘
束時，原確定判決之效力即不及於該受讓人，以避免因訴訟法上
之規定，變更實體法上之權利義務關係。查系爭房地之讓與人廖
天來前雖曾本於民法第七百六十七條規定，起訴請求上訴人遷讓
返還系爭房屋，經法院認定上訴人係經訴外人楊席珍指示占有系
爭房屋，楊席珍則係基於與廖天來間債之關係而占有系爭房屋，
上訴人非屬無權占有等情，而判決廖天來敗訴確定；惟債之關係
僅在特定當事人間發生效力，於實體法上既無拘束被上訴人之效
力，依上說明，該確定判決之效力即不及於被上訴人。被上訴人
提起本件訴訟，自不違背民事訴訟法第四百零一條第一項、第二
百四十九條第一項第七款規定。原審認被上訴人非上開確定判決
效力所及之人，理由雖有不同，結論則無二致。上訴論旨，執以
指摘原判決不當，聲明廢棄，不能認為有理由。
據上論結，本件上訴為無理由。依民事訴訟法第四百八十一條、
第四百四十九條第二項、第七十八條，判決如主文。
中    華    民    國  九十七  年    九    月    四    日
                      最高法院民事第一庭
                          審判長法官  蕭  亨  國
                                法官  葉  勝  利
                                法官  高  孟  焄
                                法官  黃  秀  得
                                法官  袁  靜  文
      本件正本證明與原本無異
                                      書  記  官
中    華    民    國  九十七  年    九    月   十九   日
                                                      K


司法院資訊處製作；財團法人民間司法改革基金會備份。
